臺灣高等法院臺中分院民事裁定
110年度抗字第443號
抗  告  人  劉永權  

相  對  人  桃園市○鎮區○○

法定代理人  莊玉輝  
代  理  人  葉恕宏律師
            梁均廷律師
相  對  人  張永戊  
            桃園市○○區○○

上  一  人
法定代理人  黃教陽  
代  理  人  黃旭田律師
            陳景筠律師
上列當事人間請求塗銷抵押權等事件，抗告人對於中華民國110
年5月21日臺灣苗栗地方法院108年度訴字第615號所為裁定提起
抗告，本院裁定如下：
    主  文
抗告駁回。
抗告訴訟費用由抗告人負擔。
    理  由
一、抗告人向原審法院起訴主張：相對人桃園市平鎮區農會（下
    稱平鎮農會）於82年6月28日分別貸予訴外人０００、０００各300
    0萬元，而同案被告０００（另由本院110年度上字第389號審結
    ）就０００、０００上開債務擔任連帶保證人，並提供其所有如附
    表一、二所示土地分別設定如附表一、二所示之最高限額抵
    押權予平鎮農會，擔保０００、０００上開債務，上開債務於82年
    10月26日因蘆竹農會實施假扣押而使前開最高限額抵押權確
    定；嗣平鎮農會以債權屆期未受清償，分別聲請臺灣新竹地
    方法院（下稱新竹地院）83年度促字第4806號、臺灣嘉義地
    方法院（下稱嘉義地院）83年度促字第174號支付命令確定
    ，並持上開支付命令向新竹地院以82年度執字第3139號強制
    執行事件聲請拍賣，因未獲清償而取得債權憑證。又相對人
    張永戊就０００所有如附表三所示土地設定如附表三所示1500
    萬元之普通抵押權，債務清償期為83年3月7日。另相對人桃
    園市蘆竹區農會（下稱蘆竹農會）亦為０００之債權人，其向
    新竹地院聲請對０００所有財產假扣押獲准，於82年10月26日
    先對０００所有如附表四所示之土地為查封登記，再向新竹地
    院聲請對債務人０００及訴外人０００核發新竹地院82年度促字第
    2755號支付命令，並持上開支付命令聲請原法院91年度執字
    第5281號強制執行事件，亦因未獲清償而取得債權憑證。抗
    告人為０００之債權人，對０００有本金400萬之債權未受償，詎
    料，抗告人於107年12月間聲請對０００之財產強執執行時，因
    平鎮農會、張永戊有如附表一、二、三所示之抵押權及上開
    蘆竹農會之債權存在，而經原法院通知無拍賣實益。惟平鎮
    農會對０００之債權，自83年支付命令成立時起算至98年；張
    永戊對０００之債權，自約定清償期之次日即83年3月8日算至9
    8年3月7日；蘆竹農會對０００之債權，自82年12月15日支付命
    令成立算至98年，均已因15年時效完成而消滅，平鎮農會及
    蘆竹農會於時效完成後，竟仍分別持債權憑證多次執行債務
    人０００之財產，影響原告債權之安全。又平鎮農會抵押債權
    之請求權既已於98年消滅，則如附表一、二所示之抵押權亦
    於103 年因除斥期間屆滿而消滅；而張永戊抵押債權之請求
    權既已於98年3月7日消滅，則如附表三所示之抵押權亦於10
    3年3月7日因除斥期間屆滿而消滅，然平鎮農會、張永戊均
    未塗銷抵押權，並參與分配實行抵押權，致抗告人不能從００
    ０之財產中獲得清償，侵害抗告人之債權。是抗告人自得本
    於０００之債權人地位，代位行使時效抗辯權，並請求確認平
    鎮農會、張永戊、蘆竹農會之債權請求權、抵押債權之請求
    權均已消滅（確認之訴部分，另以實體判決駁回），並請求
    塗銷如附表一、二、三所示之抵押權。綜上，平鎮農會、張
    永戊、蘆竹農會之債權經已因時效完成而消滅，仍有實現債
    權之意思，權利行使顯然違背誠信原則，且係以故意背於善
    良風俗之方法加損害於抗告人對於０００之債權，致抗告人債
    權不能受清償，爰依民法第184條第1項後段規定提起本訴等
    語。並聲明：㈠平鎮農會應就如附表一、二所示抵押權設定
    登記辦理塗銷登記。㈡張永戊應就如附表三所示抵押權設定
    登記辦理塗銷登記。㈢確認蘆竹農會以新竹地院82年度促字
    第2755號確定支付命令換發債權憑證所示債權對０００所有如
    附表四所示財產之請求權不存在。而原審法院以抗告人提起
    本件訴訟為重複起訴，起訴為不合法為由，駁回抗告人之訴
    ，並非正確，求予廢棄等語。
二、按除別有規定外，確定之終局判決就經裁判之訴訟標的，有
    既判力；原告之訴，其訴訟標的為確定判決之效力所及者，
    法院應以裁定駁回之，民事訴訟法第400條第1項、第249條
    第1項第7款分別定有明文。而所謂訴訟標的，係指經原告主
    張並以原因事實特定後請求法院審判之實體法上權利。又不
    得就之更行起訴之同一訴訟標的，不僅指後訴係就同一訴訟
    標的求為與前訴內容相同之判決而言，即後訴係就同一訴訟
    標的，求為與前訴內容可以代用之判決，亦屬包含在內。故
    前訴以某請求為訴訟標的求為給付判決，而後訴以該請求為
    訴訟標的，求為積極或消極之確認判決，仍在上開法條禁止
    重訴之列。
三、經查：
　㈠抗告人前以相對人為被告，主張０００名下如附表一、二所示之
    土地，於82年6月28日設定如附表一、二所示最高限額抵押
    權予平鎮農會，其擔保之債權已於82年10月26日確定；０００
    名下如附表三所示之土地，於82年9月13日設定如附表三所
    示之普通抵押權予張永戊，債務清償期為83年3月7日；蘆竹
    農會為０００之債權人，其向新竹地院聲請對０００所有財產假扣
    押獲准，並於82年10月26日為查封登記，而系爭抵押權擔保
    之債權及蘆竹農會對０００之債權，均已罹於時效，且平鎮農
    會、張永戊之上開抵押權亦因而消滅，平鎮農會、張永戊卻
    未塗銷上開抵押權，相對人顯係以故意背於善良風俗之方式
    加損害於抗告人對０００之債權等情，而依民法第184條第1項
    後段規定，求為㈠平鎮農會應塗銷附表一、二所示之最高限
    額抵押權登記，並不得持新竹地院83年度促字第4806號確定
    支付命令、嘉義地院83年度促字第174號確定支付命令所換
    發債權憑證執行０００所有財產；㈡張永戊應塗銷附表三所示之
    普通抵押權登記，並不得再以該債權執行０００所有財產；㈢蘆
    竹農會不得持新竹地院82年度促字第2755號確定支付命令所
    換發債權憑證執行０００所有財產之判決，經原法院108年度重
    訴更一字第1號（下稱系爭前案）判決抗告人敗訴，抗告人
    不服提起上訴，並於上訴程序中撤回上訴而告確定等情，有
    該判決書、本院108年度上字第258號事件108年8月7日言詞
    辯論筆錄在卷可參（見原審卷一第267至275頁），堪信為真
    。
　㈡而抗告人於本件訴訟主張相對人對０００之債權均已罹於時效而
    消滅，而以民法第184條第1項後段規定，求為判決㈠平鎮農
    會應就如附表一、二所示抵押權設定登記辦理塗銷登記。㈡
    張永戊應就如附表三所示抵押權設定登記辦理塗銷登記。㈢
    確認蘆竹農會以新竹地院82年度促字第2755號確定支付命令
    換發債權憑證所示債權對０００所有如附表四所示財產之請求
    權不存在。核抗告人所提本件訴訟，與系爭前案之當事人相
    同，且係基於同一原因事實，並以同一民法第184條第1項後
    段之請求權基礎為主張，訴訟標的自屬同一；再抗告人於本
    件訴訟就平鎮農會、張永戊部分請求塗銷系爭抵押權，與系
    爭前案之聲明相同，另抗告人於本件訴訟就蘆竹農會之請求
    雖與系爭前案之聲明不同，但系爭前案係請求命蘆竹農會不
    得以新竹地院82年度促字第2755號確定支付命令所換發債權
    憑證執行０００財產，為命蘆竹農會為給付之訴，與本件訴訟
    請求之確認新竹地院82年度促字第2755號確定支付命令所換
    發債權憑證所示債權之請求權不存在，為對蘆竹農會確認之
    訴，該給付之訴聲明已可包含確認之訴，而屬可以代用之聲
    明，仍應視為同一聲明。故而，本件訴訟與系爭前案應屬同
    一事件，而受系爭前案既判力效力所及，抗告人自不得就同
    一事件更行起訴。原裁定依民事訴訟法第249條1項第7款規
    定裁定駁回抗告人本件訴訟，並無違誤。
　㈢抗告人雖主張：伊於本件訴訟除民法第184條第1項後段外，
    另有主張民法第213條規定，與系爭前案之請求權基礎已有
    不同，不能認為係同一事件等語。然民法第213條規定僅屬
    損害賠償方法之說明，並無請求權性質，不因抗告人於本件
    訴訟中援引該條文規定而有變更請求權基礎。抗告人此部分
    主張，於法未合，要無可採。
  ㈣至於抗告人於提起抗告後，另就蘆竹農會追加請求塗銷如附
    表四所示之查封登記，然抗告人原起訴已不合法，自無從再
    行追加請求，附此敘明。
四、綜上，抗告人就同一事件更行起訴，原審法院因而以其起訴
    為不合法為由駁回其訴，並無違誤。抗告意旨指摘原裁定不
    當，求予廢棄，為無理由，應予駁回。
五、據上論結，本件抗告為無理由，爰裁定如主文。　　
中　　華　　民　　國　　111 　年　　3 　　月　　29　　日
       　　     民事第五庭    審判長法　官  游文科
　　　　　　　　　　　　　　        法　官  吳崇道
　　　　　　　　　　　　　　　      法　官  楊珮瑛
正本係照原本作成。            
再為抗告應以適用法規顯有錯誤為理由。            
如提起再抗告者應於裁定送達後10日內向本院提出抗告理由狀（
須按照他造人數附具繕本）並繳納抗告裁判費新台幣1000元，同
時委任律師或具有律師資格之關係人為代理人。因疫情而遲誤不
變期間，得向法院聲請回復原狀。
                                    書記官  金珍華
中　　華　　民　　國　　111 　年　　3 　　月　　29　　日







附表一：
編號 土地地號 設定權利範圍 1 695地號（權利範圍：全部） 全部 2 699-8地號（權利範圍：全部） 全部 3 699-12地號（權利範圍：全部） 全部 備註： ⑴上列土地地號均為苗栗縣南庄鄉四灣段，以上僅略稱其地號數。 ⑵上列設定權利均為：   ①權利種類：最高限額抵押權。   ②權利人：桃園市平鎮區農會。   ③登記日期：民國82年7月2日。   ④收件字號：82年頭地所字第5550號。   ⑤擔保債權總額：新臺幣3600萬元。   ⑥存續期間：民國82年6月28日至97年6月27日。　　   
附表二：
編號 土地地號 設定權利範圍 1 687地號（權利範圍：全部） 全部 2 688地號（權利範圍：全部） 全部 3 688-1地號（權利範圍：全部） 全部 4 689地號（權利範圍：1124/3315） 1124/3315 5 690地號（權利範圍：全部） 全部 6 690-1地號（權利範圍：全部） 全部 備註： ⑴上列土地地號均為苗栗縣南庄鄉四灣段，以上僅略稱其地號數。 ⑵上列設定權利均為：   ①權利種類：最高限額抵押權。   ②權利人：桃園市平鎮區農會。   ③登記日期：民國82年7月2日。   ④收件字號：82年頭地所字第5551號。   ⑤擔保債權總額：新臺幣3600萬元。   ⑥存續期間：民國82年6月28日至97年6月27日。　   
附表三：
編號 土地地號 設定權利範圍 1 327地號（權利範圍：全部） 全部 2 687地號（權利範圍：全部） 全部 3 688地號（權利範圍：全部） 全部 4 688-1地號（權利範圍：全部） 全部 5 689地號（權利範圍：1124/3315） 1124/3315 6 690地號（權利範圍：全部） 全部 7 690-1地號（權利範圍：全部） 全部 8 695地號（權利範圍：全部） 全部 9 696地號（權利範圍：全部） 全部 10 699-8地號（權利範圍：全部） 全部 11 699-12地號（權利範圍：全部） 全部 備註： ⑴上列土地地號均為苗栗縣南庄鄉四灣段，以上僅略稱其地號數。 ⑵上列設定權利均為：   ①權利種類：普通抵押權。   ②權利人：張永戊。   ③登記日期：民國82年9月13日。   ④收件字號：82年頭地所字第8739號。   ⑤擔保債權總額：新臺幣1500萬元。   ⑥存續期間：民國82年9月8日至83年3月7日。   
附表四：
編號 土地地號 限制範圍 1 327地號（權利範圍：全部） 全部 2 687地號（權利範圍：全部） 全部 3 688地號（權利範圍：全部） 全部 4 688-1地號（權利範圍：全部） 全部 5 689地號（權利範圍：1124/3315） 1124/3315 6 690地號（權利範圍：全部） 全部 7 690-1地號（權利範圍：全部） 全部 8 695地號（權利範圍：全部） 全部 9 696地號（權利範圍：全部） 全部 10 699-8地號（權利範圍：全部） 全部 11 699-12地號（權利範圍：全部） 全部 備註： ⑴上列土地地號均為苗栗縣南庄鄉四灣段，以上僅略稱其地號數。 ⑵上列限制登記事項均為：   ①債權人：桃園市蘆竹區農會。   ②查封登記函號：臺灣新竹地方法院新院丁執舜3319字第2480號函。   ③查封登記日期：民國82年10月26日11時0分。